臺灣新竹地方法院刑事判決
110年度易字第692號
公  訴  人  臺灣新竹地方檢察署檢察官
被      告  黃劍瑛


選任辯護人  劉君豪律師
上列被告因妨害名譽案件，經檢察官提起公訴（110年度偵字第3
504號），本院判決如下︰
    主  文
丁○○犯公然侮辱罪，處拘役貳拾日，如易科罰金，以新臺幣壹仟
元折算壹日。
    事  實
一、緣丁○○、丙○○分別為址設新竹市○區○○路0段0巷00○0號國順
    預拌混凝土股份有限公司(下稱國順公司)之總務經理、品管
    兼電腦系統管理人員。於民國109年11月11日9時30分許，因
    丁○○反應無法登入電腦系統，丙○○遂偕同電腦系統廠商人員
    乙○○，至1樓辦公室內丁○○座位上處理，待登入問題排除，
    丁○○返回座位後，卻仍因工作延誤而心生不滿，竟基於公然
    侮辱之犯意，於上開不特定多數人得共見共聞之場所，以左
    手對著丙○○比出中指，以此方式侮辱丙○○，足以貶損丙○○之
    社會評價。
二、案經丙○○訴由新竹市警察局第二分局報請臺灣新竹地方檢察
    署檢察官偵查起訴。　　
    理  由
壹、程序方面
一、按被告以外之人於審判外之言詞或書面陳述，除法律有規定
    者外，不得做為證據。被告以外之人於檢察事務官、司法警
    察官或司法警察調查中所為之陳述，與審判中不符時，其先
    前之陳述具有較可信之特別情況，且為證明犯罪事實存否所
    必要者，得為證據，刑事訴訟法第159 條第1 項、第159 條
    之2 分別定有明文。所謂「具有較可信之特別情況」，應係
    指該被告以外之人於檢察事務官、司法警察官或司法警察調
    查中所為之陳述，與審判中不符，而其先前之陳述，從客觀
    上之環境或條件等情況加以觀察，有足以取代審判中經反對
    詰問之可信性保證者，最高法院96年度台上字第5979號判決
    要旨參照。經查，證人丙○○、乙○○於警詢中之證言，性質上
    屬被告以外之人於審判外所為之言詞陳述，且被告及辯護人
    就上開證述之證據能力表示爭執，然證人丙○○、乙○○於本院
    審理時，業已到庭具結作證，本院審酌其等二人於警詢所為
    陳述作成之狀況，又證人丙○○、乙○○尚有在偵查中與本院審
    理程序所為具有證據能力之證述可供做為證據，又其在警詢
    時所為之證述，與偵查中及本院審理程序時之證述相較，非
    屬除該項傳聞證述外，已無從再就同一供述取得與其審判外
    陳述之相同供述內容，倘以其他證據代替，亦無從達到同一
    目的之情形之「必要性」要件，是證人丙○○、乙○○於警詢時
    所為證述即無證據能力，不能作為本案被告論罪之依據。
二、除前已說明之部分外，本判決所引用之證據資料（詳後引用
    之各項證據），其中係屬傳聞證據部分，縱無刑事訴訟法第
    159 條之1 至第159 條之4 或其他規定之傳聞例外情形，於
    本院調查證據時，均未於言詞辯論終結前聲明異議（見本院
    692卷第67、139-140頁），本院復審酌卷內並無事證顯示各
    該陳述作成時之周遭環境，有何致令陳述虛偽、偏頗之情況
    ，認屬適當，爰依刑事訴訟法第159 條之5 第2 項之規定，
    為傳聞法則之例外，應有證據能力。
三、本院以下所引用之非供述證據，均與本件事實具有自然關聯
    性，且核屬物證、書證性質，又查無事證足認有違背法定程
    序或經偽造、變造所取得等證據排除之情事，復經本院依刑
    事訴訟法第164 條、第165 條踐行物證之調查程序，況檢察
    官、被告及辯護人對此部分之證據能力均不爭執（見本院69
    2卷第67、89、140-142頁），是堪認均有證據能力。
貳、實體方面─事實認定
一、訊據被告矢口否認有何公然侮辱之犯行，並辯稱：我並沒  
    有對丙○○比出中指等語（見本院692卷第66頁）。
二、經查，被告及丙○○分別國順公司之總務經理、品管兼電腦系
    統管理人員。於109年11月11日9時30分許，因被告反應無法
    登入電腦系統，丙○○遂偕同乙○○至被告座位上處理，待登入
    問題排除，被告即返回座位等節，業據被告所不爭執（見本
    院692卷第66、68、120-121頁），復有證人丙○○、乙○○於偵
    查及本院審理程序中證述可佐（見偵3504卷【下稱偵卷】第
    31-35頁；本院692卷第114-127頁），另有現場照片附卷供
    參（見偵卷第26-28頁），足徵上情為真。
三、被告雖以前詞置辯，惟查：證人丙○○於偵訊中證稱：當天上
    午乙○○來教導我們軟體，當下主管接到被告電話反應無法登
    入系統；一下去，被告就言語刁難我，被告就說為何別的小
    姐可以登入，她就不能登入，我就跟乙○○確認只是帳號密碼
    不見，乙○○就重新輸入帳密，設定完被告就回到座位上，我
    和乙○○面對她時，她比左手中指；當時我與乙○○站著，她坐
    在座位上舉著左手中指，還瞪著我等語（見偵卷第32頁），
    證人乙○○於偵查中與證人丙○○隔離訊問時則證稱：我是國順
    公司廠商，做系統維護，本來在2樓，聽到通知說1樓被告的
    電腦有問題，我和丙○○就下樓到被告位置檢查，帳號密碼更
    改後就順利登入，下樓當中，被告可能有一些情緒，應該是
    因為系統問題導致工作被延誤；後來我與丙○○要離開，被告
    就坐著用左手對丙○○比中指等語（見偵卷第33頁），比對兩
    人所述情節大抵相符，亦核與渠等於本院審理程序中經隔離
    詰問之證述內容大致吻合（見本院692卷第115-117、121-12
    3頁），又丙○○與被告案發前分屬不同部門，兩人業務並無
    交集，乙○○則為國順公司合作廠商，案發前未曾與被告有任
    何業務上接觸，更無嫌隙爭執，此情業據證人丙○○、乙○○於
    本院審理程序中證述明確（見本院692卷第114、124-125頁
    ），證人丙○○自無構陷被告之動機，證人乙○○於本案無任何
    利害關係，當無耗費時間、精力多次出庭作證、應和丙○○之
    理。再查，本案發生後，丙○○即告知主管游文龍，游文龍便
    與被告理論，甚至遭被告於另案提起公然侮辱等刑事告訴乙
    節，此情觀諸被告另案之警詢陳述（見偵卷第53-57頁）、
    證人丙○○於本院審理程序中之證述（見本院692卷第119-120
    頁）、證人游文龍於另案準備程序、審理程序中之證述自明
    （見本院645卷第35-40、123-130頁），倘無此事，丙○○何
    須徒生事端，甚而使主管因向被告興師問罪致情緒激動而誤
    觸法網。又查，被告於另案所提出錄音中，被告經游文龍質
    問：「你在講一次你可以比中指嗎」，被告覆以：「我為什
    麼不可以比中指阿，我為什麼不可以比中指」，游文龍又問
    ：「你繼續錄音阿，你比○○中指，是對的嗎」，被告甚答：
    「我這樣有什麼不行」，此有錄音譯文附卷可參(見偵卷第6
    7頁)，如被告並未對丙○○比中指，豈會如此陳述？綜合以上
    證據，在在可見證人丙○○所述被告對其比中指一事，應非空
    穴來風，足堪認定。　
四、另查，證人甲○○雖於本院審理程序中證稱：丙○○當天與另一
    個廠商的人一起來處理被告不能登入的問題，他們在排除問
    題時，被告有離開座位去上廁所，因為被告是動作很快的人
    ，所以她去上廁所不會太久，大概沒有2、3分鐘就回來了，
    不過這時因為登入系統也很快，所以丙○○弄完就離開了，剛
    好就跟被告錯身離開，他們有跟被告說系統弄好了；我沒有
    看到也沒有聽到有爭執等語(見本院卷第129-130頁頁)，然
    其於本院審理程序中也證稱：我當時在我的座位上整理簽單
    ，簽單是放在我座位的周圍；我沒有一直盯著全程等語(見
    本院692卷第131-133頁)，可見證人甲○○當時亦有工作在身
    ，無暇全身觀看被告與丙○○、乙○○互動過程，況且證人丙○○
    及乙○○皆表示丙○○遭被告比中指後並無任何反應、制止及質
    問之舉(見本院692卷第117、124頁)，是證人甲○○並未察覺
    ，亦屬情理之常，無從以證人甲○○之證詞作為有利於被告之
    認定。
五、辯護意旨雖認被告乏對丙○○比中指之動機，惟證人丙○○、乙○○於表示渠等至被告座位處理登入問題時，被告即有不滿情
    緒，已如前述，直至本院審理程序中，被告於證人丙○○作證
    後稱：當天早上我是在工作，我的系統直接砍掉我的權限，
    並不是跳出，我重新登入帳號、密碼至少5次都不能做，所
    以我就質疑他說的我只是帳號密碼跳掉的原因，所以我不能
    運作，剛開始我以為是網路斷掉，其實是不對的，應該是後
    台被砍掉，實際原因要問他們那些人，是不是「故意」要把
    我怎麼樣我不清楚等語(見本院692卷第120頁)，時隔一年有
    餘，被告仍質疑當日其無法登入係有人蓄意為之，不難想見
    案發當日被告工作中途無法登入系統、進度因而延宕，而將
    丙○○作為情緒發洩對象。辯護意旨又認縱令被告作出比中指
    動作，亦屬不經意做出之行為，主觀上並無侮辱丙○○故意。
    惟依照前揭證人丙○○、乙○○及錄音譯文，被告分明有意對丙○○為之，又以舉手比中指之手勢，源自西方之文化脈絡中，
    以肢體動作象徵侮辱性之言語，用以侮辱他人，另依據我國
    之一般社會通念，舉中指之手勢係指辱罵「三字經」等言語
    之肢體化，亦含有侮辱他人、貶損他人在社會上評價地位之
    意義。本院衡以被告為大學畢業之智識程度（見本院692卷
    第145頁），案發時年屆花甲，有工作歷練，為具有相當社
    會經驗之人，其當知一般社會觀念裡比中指之行為確含有侮
    辱及貶損他人之意思，準此，被告對上開情事自應知之甚詳
    。辯護意旨另認如被告確有比中指行為，依照常理，不會將
    前揭錄音提出給警察機關。然被告係於109年11月17日交付
    前開錄音以對游文龍提起刑事告訴(見偵卷第53-57頁)，斯
    時丙○○尚未對被告提起告訴(見偵卷第4、5頁)，被告自不設
    防地提出完整錄音，依照錄音內容中被告顯不否認曾做出比
    中指之舉，益徵證人丙○○所指述內容為真。　
六、所謂公然，係指不特定多數人得以共見共聞之狀態，不以實
    際上果已共見共聞為必要，但必在事實上有不特定人或多數
    人得以共見共聞之狀況。案發當時，除被告、丙○○及乙○○外
    ，尚有其他員工在場，此有被告自承在卷，亦據證人丙○○證
    述明確(見偵卷第32、34頁)，且案發地點為國順公司1樓辦
    公室，公司所有員工得自由進出之場所，訪客確認身分後即
    可進入一節，據證人丙○○本院審理時證述明確(見本院692卷
    第118頁)，另有現場照片可參（見偵卷第26-28頁），上開
    地點自屬不特定多數人得以共見共聞之場所，允無疑義。
七、綜上所述，本件事證明確，應依法論處。　　
參、實體方面─論罪科刑
一、核被告所為係犯刑法第309 條第1 項之公然侮辱罪。
二、爰審酌被告不思適當排解負面情緒，竟以對告訴人比中指方
    式侮辱，所為實屬不該；考量被告自始否認犯行且未賠償分
    毫之犯後態度，兼衡其自承教育程度為大學畢業，案發時在
    國順公司任職，現已退休，已婚，無未成年子女需要扶養等
    生活狀況，暨本件犯罪動機、目的、手段等一切情狀，量處
    如主文所示之刑，並諭知易科罰金之折算標準，以茲警惕。
據上論斷，依刑事訴訟法第299 條第1 項前段，判決如主文。
本案經檢察官邱志平提起公訴，檢察官黃嘉慧到庭執行職務。　
中　　華　　民　　國　　111 　年　　4 　　月　 19　　日
                  刑事第六庭  法　官　林涵雯
以上正本證明與原本無異。
如不服本判決應於收受本判決後20日內向本院提出上訴書狀，上
訴書狀應敘述具體理由。上訴書狀未敘述上訴理由者，應於上訴
期間屆滿後20日內補提理由書狀於本院(均須按他造當事人之人
數附繕本 )「切勿逕送上級法院」。 
中　　華　　民　　國　　111 　年　　4 　　月　　19　　日
                              書記官  林汶潔
附錄本案論罪科刑法條：
中華民國刑法第309條
公然侮辱人者，處拘役或九千元以下罰金。
以強暴犯前項之罪者，處一年以下有期徒刑、拘役或一萬五千元
以下罰金。